【裁判字號】    88,訴,87
【裁判日期】    890731
【裁判案由】    遺棄等
【裁判全文】
臺灣嘉義地方法院刑事判決                            八十八年度訴字第八七號
    公  訴  人  臺灣嘉義地方法院檢察署檢察官
    被      告  己○○
    選任辯護人  劉炯意律師
右列被告因遺棄等案件，經檢察官提起公訴（八十八年度偵字第三七六號），本院判
決如左：
    主  文
己○○因過失傷害人致重傷，處有期徒刑捌月；又駕駛動力交通工具肇事，致人重傷
而逃逸，處有期徒刑壹年；應執行有期徒刑壹年陸月，緩刑肆年，緩刑期內付保護管
束。
    事  實
一、己○○於民國八十七年十二月二十八日凌晨四時三十分許，於飲酒後吐氣所含酒
    精成分業達每公升零點八四毫克之狀態下，猶駕駛牌照號碼ＲＯ－一八二○號（
    起訴書誤載為ＫＯ－一八二○號）屬動力交通工具之自小客車，沿嘉義市○○路
    由西南往東北方向行駛（起訴書誤載為由北向南），途經嘉義市○○路與青年街
    交岔路口前，本應注意汽車行駛時，駕駛人應注意車前狀況，隨時採取必要之安
    全措施，及飲酒後吐氣所含酒精成份超過每公升零點二五毫克以上者不得駕車，
    而依當時情形又無不能注意之情事，竟疏未注意，猶駕車行進，適有戊○○騎乘
    牌照號碼ＵＫＳ－五五一號輕型機車亦沿上海路同向於己○○所駕自小客車前方
    行駛，己○○所駕自用小客車遂自後方追撞戊○○所騎機車，致其人車倒地，當
    場受有頭部外傷合併兩側腦出血及嚴重腦挫傷，頸椎第四、五節脫位合併脊髓受
    傷，及顏面多處撕裂傷等重大難治之傷害。詎己○○於肇事致戊○○當場受有重
    傷害成為無自救能力之人後，未停車察看並予救助，於前開機車倒地陷於其所駕
    自小客車前側保險桿下，竟予拖行並沿上海路由西南向東北方向逃逸，至上海路
    、平等街交岔路口再右斜四十五度轉東向仍沿上海路前進，於上海路、新民路交
    岔路口再作九十度左轉，復沿新民路由南向北行駛返回家中，最後因不勝酒力於
    距肇事地點約一千八百公尺遠之嘉義市○○路、康樂街交岔路口之加油站前停下
    而為警於同月日凌晨四時三十五分許循線查獲。
二、案經臺灣嘉義地方法院檢察署檢察官指定戊○○之子甲○○為代行告訴人訴由臺
    灣嘉義地方法院檢察署檢察官偵查起訴。
    理  由
一、過失傷害致重傷部分：
（一）訊據被告己○○固不否認酒後駕車，惟矢口否認有何過失傷害致重傷之犯行，
      辯稱：其係酒後駕車，並不知肇事；警訊中所為自白係出於警方踰越法定期間
      之違法羈押及恐嚇、詐欺誤導下所為，與事實不符；警方係於第四次測試時始
      驗出吐氣含有酒精成分；被害人機車陷於被告所駕自小客車前側保險桿下拖行
      一千八百公尺遠，與常理有違；被告係經警臨檢攔下，非循線緝獲，應係警方
      刻意將被害人機車置於被告之自小客車前側保險桿下云云。
（二）經查：右揭犯罪事實，業據代行告訴人甲○○指訴歷歷，且經證人即案發後隨
      即到場處理之警員庚○○、丙○○、乙○○，及於查獲地點附近開設檳榔攤之
      丁○○結證無訛（本院卷第六十四至七十頁訊問筆錄），復有道路交通事故現
      場調查報告表一份、現場照片十二幀、診斷證明書附卷（警卷第十四至十五頁
      、偵查卷第十三至十八頁）可憑。又被害人戊○○所受傷害導致其右偏癱且智
      能明顯減退，呈現失語、辨識不能且精神運動遲緩，日常生活應需他人從旁協
      助料理照護，其恢復機能之可能性甚低，已達重大難治程度，並據財團法人天
      主教聖馬爾定醫院八十九年六月二日（八九）惠醫字○四九○號函覆在卷（本
      院第一百三十六頁）。
（三）再查：
      (1)被告雖辯稱其經警方違法羈押及詐欺、恐嚇下所為之警訊自白非任意而為，
        ，且與事實不符，不得採為證據云云。惟被告係於八十七年十二月二十八日
        凌晨四時三十五分為警所逕行逮捕，同月二十八日凌晨五時許警局初訊中，
        以酒醉為由拒絕陳述，至同月二十八日下午四時四十分始接受訊問，至同月
        二十九日上午九時十八分移送臺灣嘉義地方法院檢察署，於同月二十九日上
        午十一時十分經檢察官諭令交保釋放。被告人身自由受拘束期間自同月二十
        八日凌晨四時三十五分至同月二十九日上午十一時十分計三十小時三十五分
        之久，有逕行逮捕告知單、警訊筆錄、解送人犯報告書、具保責付辦理程序
        單在卷（警卷第一至三頁，偵查卷第一、九頁）可證。而被告人身自由受拘
        束之三十小時三十五分期間中，自同月二十八日下午五時二十分至同月二十
        九日六時四十分計十三小時二十分之久係夜間不得訊問之期間；自同月二十
        八日凌晨五時至同月二十八日下午四時四十分計十一小時四十分之久係因被
        告或犯罪嫌疑人身體健康突發之事由事實上無法訊問之期間，有卷附之解送
        人犯報告書（偵查卷第一頁反面）所載法定障礙事由可佐。是被告人身自由
        受拘束之期間依刑事訴訟法第九十三條之一第三款、第四款規定扣除上開不
        得且不能訊問之期間後，尚有五時三十五分，顯未踰越二十四小時法定期間
        ，故被告稱有違法羈押，自與事實相違背。又被告另謂其自白係警方以恐嚇
        、詐欺方式所取得，惟被告於警訊時均稱不知撞及他人且未逃逸，其矢口否
        認犯罪，核與未經自白無異，本院自無調查自白任意性之必要，合先敘明。
      (2)被告於事故後經警於八十七年十二月二十八日凌晨五時三十五分測得吐氣所
        含酒精成分高達每公升零點八四毫克，有酒精測試紀錄一份附卷（警卷第十
        三頁）可查，而被告既不否認上開測試結果係基於其吐氣測得，且於偵查中
        、本院審理時均自承酒醉之事實（偵查卷第七頁訊問筆錄、本院卷第一百五
        十七頁之審理筆錄），復有被告自提於事故發生約一小時前即八十七年十二
        月二十八日凌晨三時三十四分許之飲酒消費簽帳單一紙附卷（本院卷第二十
        六頁）可參，得見上開酒精測試之結果係正確無誤。
      (3)又被告於肇事後於被害人所駕機車陷於被告之自小客車前側保險桿下，兀自
        緩速行進至嘉義市○○路、康樂街交岔路口之加油站前始停下，業據證人即
        案發時在上開加油站附近開設檳榔攤之丁○○於本院結證：「我有看見一台
        自小客車，車下壓著一台機車，我在附近開設檳榔攤。．．．他車子尚在行
        走時，我已發現他的車子由垂楊路至新民路口開過來，當時聲音很大，壓著
        機車聲響很大，又車子減速慢慢停下來在新民路加油站前。．．．（問：警
        員大概隔多久過來？）二、三分鐘。」屬實（本院卷第六十八頁及其反面訊
        問筆錄）。另偵查卷第十七頁之現場照片三紙所示，被害人所駛之機車確陷
        於被告之小客車前側保險桿下，被告之自小客車前方保險桿破損且刮痕累累
        ，而被害人之機車則呈嚴重扭曲變形，以及被告於本院審理時自承其當日駕
        駛自小客車時，該車車牌二面原均完整（本院卷第一百五十八頁審理筆錄）
        ，而警卷第十四至十五頁之現場照片四紙則顯示，被告自小客車車牌左下角
        業已斷裂。再事故地點之上海路、青年路交岔路口確有刮地痕綿延至查獲地
        點之新民路、康樂街交岔路口加油站前，有前開道路交通事故調查報告表及
        現場照片四紙（偵查卷第十四頁，偵查卷第十六頁之照片三紙、第十八頁之
        照片一紙）可查，此外，前揭照片（見偵卷第十七、十八頁）均係查獲時在
        新民路、康樂街交岔路口設有黃色網狀標線範圍內（即新民路加油站旁）所
        拍攝，而該交岔路口於查獲時之八十七年十二月二十八日確劃有黃色網狀標
        線，嗣後因路面施工開挖，於八十八年二月三日後重新劃設標線，亦據嘉義
        市警察局八十八年五月十三日嘉市警交字第九八七七號、臺灣省政府住宅及
        都市發展處重機械工程隊南區施工隊八十八年五月十九日南施字第一一八七
        號分別函覆在卷（本院卷第八十八、九十頁），是前揭照片所呈現內容與查
        獲之時、地相符，無容置疑。因此，參酌上開證人證詞、現場照片，被告、
        被害人車輛損壞相關位置、程度，所造成之倒地刮痕等情，被害人機車顯經
        重大撞擊後並陷於被告小客車前側保險桿下而遭拖行，並非刻意佈置而成。
      (4)雖被告又稱，被告係經定點臨檢人員攔撿查獲並帶回派出所，非證人即警員
        庚○○所循線查獲，並聲請傳喚臨檢人員為證，以及請求鑑定被害人機車及
        被告之自小客車烤漆，以明二車是否發生碰撞。惟「八十七年十二月二十八
        日凌晨三時三十分至四時三十分許，嘉義市警察局未規劃勤務或有員警在嘉
        義市○○路、康樂街口實施路（臨）檢。」業據嘉義市警察局八十八年四月
        十二日八八嘉市警保字第一九二三七號函覆在卷（本院卷第五十一頁），因
        之，警方既無實施臨檢，自無傳喚臨檢人員之可能及必要。又本院依前開證
        人證詞、現場照片所示被害人之機車及被告之自小客車之損壞情形及刮地痕
        跡等客觀證據判斷，對於二車確曾發生碰撞乙節已得令一般人不致發生懷疑
        之心證，業如前述，亦無鑑定二車烤漆之必要。
（四）按汽車行駛時，駕駛人應注意車前狀況，並隨時採取必要之安全措施，以及飲
      酒後吐氣所含酒精成份超過每公升零點二五毫克以上者不得駕車，道路交通安
      全規則第九十四條第三項、第一百十四條第二款均有明文。被告於前揭時、地
      駕駛汽車自應注意遵守上開規定，且依當時情況係夜間有照明、直路、柏油路
      面無缺陷、無障礙物，雖為雨天，惟路面仍乾燥且視距良好，有前開道路交通
      事故調查報告表在卷（偵查卷第十四頁）可考，並無不能注意之情事，被告於
      應注意能注意之情形下，竟疏於注意，於飲酒後吐氣所含酒精成份達到每公升
      零點八四毫克之狀況，猶貿然駕車，因而撞及被害人，致肇本件車禍，其有過
      失責任甚為灼然。而被害人係因本件車禍受有重傷害，已如前述，是被告之過
      失行為與被害人之重傷害結果間顯具有相當因果關係。本件事證明確，被告此
      部分犯行洵堪認定。
二、肇事致人重傷逃逸部分：
（一）訊據被告矢口否認有何肇事致人傷害逃逸之犯行，辯稱：被告於事發後既經警
      方測試吐氣中所含酒精成分高達每公升零點八四毫克，已屆深度酩酊狀態，顯
      見被告於肇事後並無逃逸之故意云云。
（二）經查：被告於車禍發生後，係自事故地點之嘉義市○○路、青年路交岔路口沿
      上海路自西南向東北行進，至上海路、平等街交岔路口再右斜四十五度轉東向
      仍沿上海路前進，於上海路、新民路交岔路口再作九十度左轉，沿新民路由南
      北向前進，至查獲地點之新民路、康樂街交岔路口加油站前始停下，已如前述
      。觀之上開路線，其中自事故地點至上海路、新民路交岔路口間之上海路並非
      直線，途中至上海路、平等街交岔路口須右斜四十五度轉東向始得前進，於上
      海路、新民路交岔路口更須垂直九十度左轉始得進入新民路，有嘉義市街道圖
      二紙在卷（偵查卷第三十一頁，本院卷第二十七頁）可稽。此外，被告於本院
      審理時亦供稱之上開行徑路線，即為其返家之路線（本院卷第一百五十八頁審
      理筆錄）。參酌上開路線並非直線，且確為被告返家之路線，足見被告於駕車
      離開事故現場時，應係處於對外界尚有意識、反應之狀態，因苟為於無意識，
      絕無可能沿路通過右斜四十五度、垂直九十度轉彎之路線，且所選擇路線恰巧
      又為返家之途。雖被告事後經警檢測吐氣所含酒精成分高達每公升零點八四毫
      克，而該等濃度已屆深度酩酊狀態，業據法務部法醫研究所八十八年六月四日
      法醫所八八文理字第○六○五號函覆在案（本院卷第九十二頁）。然所謂深度
      酩酊究指為何？依卷附之司法院第四十五、四十六期司法業務研究會研究專輯
      所載之「對飲酒不能安全駕駛之執法研究」研究報告所載（本院卷第一百七十
      三至一百七十八頁），吐氣所含酒精成分達每公升零點八五毫克即血液所含酒
      精成分為每十分之一公升一百七十毫克之行為表現或狀態為「噁心、步履蹣跚
      」及「情緒起伏大，步態不穩，肢體協調、平衡感與判斷力障礙度升高」，及
      至吐氣所含酒精成分每公升一點五零毫克即血液所含酒精成分為每十分之一公
      升三百毫克始達到「呆滯木僵、可能昏迷」及「眼球震顫、說話不清、失憶」
      之無意識狀態，而被告之酒精測試紀錄僅達零點八四毫克，非全然無意識，仍
      處於有意識之狀態，僅不過較之一般人，其視覺能力下降，運動反射神經遲鈍
      。雖被告於被害人機車陷於自小客車前側保險桿下，仍予拖行一千八百公尺之
      遠，其間發出巨大聲響，且被告最後係緩速停下始為警循線查獲，已如前述，
      似與一般肇事逃逸之情形有別而違常理。惟按飲酒之後體內所含酒精成分約於
      二小時左右始達到高峰，有前開研究報告（本院卷第一百七十三至一百七十八
      頁）可憑。而被告既於八十七年十二月二十八日凌晨三時三十四分許消費飲酒
      完畢，有被告所提前開消費簽帳單可查（本院卷第二十六頁），距事故發生四
      時三十分許約僅一小時左右，體內酒精成分尚未達到高峰，仍處於有意識之狀
      態，嗣後因時間因素，逐漸為酒精影響其聽覺等反射能力，始於被害人機車陷
      於小客車前側保險桿下，猶不自知駕車至新民路加油站前，並因不勝酒力而自
      行停車，隨後於同日凌晨五時三十五分即離前揭飲酒消費時約有二小時之久始
      經警檢測吐氣所含酒精成分達每公升零點八四毫克，有酒精測試紀錄在卷（警
      卷第十三頁）可按，且嗣後其於警局時已不醒人事亦經代行告訴人陳稱無訛（
      本院卷第十五頁反面之訊問筆錄），均足以證明被告因時間經過，體內酒精程
      度亦隨之升高，至警局時始達到巔峰，於此之前，仍不能謂完全喪失意識。是
      故，被告既於肇事時仍有意識，其辯稱因酒醉完全不知情純係臨訟畏罪之詞，
      不足採信。事證明確，被告此部分犯行亦堪認定。
三、核被告所為，係犯刑法第二百八十四條第一項後段之過失傷害致重傷罪、刑法第
    一百八十五條之四之肇事致人傷害逃逸罪。公訴人雖認被告係犯刑法第二百九十
    四條第一項之遺棄罪，而被告因過失致被害人受有重傷害成為無自救能力之人後
    ，進而逃離現場，所為確構成上開遺棄罪名，惟亦與其行為後八十八年四月二十
    一日始公布施行之刑法第一百八十五條之四肇事致人重傷逃逸罪之構成要件相符
    。復按肇事致人死傷逃逸罪並不以被害人為無自救能力人為必要，且在肇事致人
    死亡而逃逸之情形，無成立刑法第二百九十四條第一項遺棄罪餘地，兩相比較，
    刑法第一百八十五條之四肇事致人死傷逃逸罪之構成要件，較同法第二百九十四
    條第一項遺棄罪為寬，且前者之法定刑度係參考後者而定，立法目的似有意將駕
    駛動力交通工具肇事致人受傷而逃逸行為之處罰，以前者之規定取代後者之意，
    且就肇事致人死亡而逃逸者，亦依該罪科以刑責，俾促使駕駛人於肇事後能對被
    害人即時救護，以減少死傷。則在駕駛動力交通工具肇事，致人受傷，使陷於無
    自救能力而逃逸之情形，該刑法第一百八十五條之四即為同法第二百九十四條第
    一項之特別規定，而應優先適用，然同法第二百九十四條第二項之遺棄因而致人
    於死（重傷）罪，係就同條第一項之遺棄行為而致生死亡或重傷之加重結果為處
    罰，為該遺棄罪之加重結果犯規定，是在駕駛動力交通工具肇事致人受傷，使陷
    於無自救能力而逃逸之情形，倘被害人因其逃逸，致發生客觀上能預見而不預見
    之重傷或死亡之加重結果者，自應對行為人之肇事逃逸行為，論以該遺棄之加重
    結果犯罪責，而非同法第一百八十五條之四肇事致人受傷逃逸罪所可取代。本件
    被害人既因車禍當場受有頭部外傷合併兩側腦出血及嚴重腦挫傷，頸椎第四、五
    節脫位合併脊髓受傷，及顏面多處撕裂傷等重大難治之傷害，已如前述，依上開
    傷勢觀之，被告縱予及時救治仍將發生重傷害之結果，是被害人所受重傷害與被
    告遺棄行為間並無相當因果關係，自不構成遺棄罪之加重結果犯。因之，被告於
    肇事行為時確犯遺棄罪，惟依上開說明，於駕駛動力交通工具情形，該條文已為
    嗣後公布施行之肇事致人死傷逃逸罪所取代，合乎刑法第二條第一項之行為後法
    律有變更之情形，比較新舊法律，因刑法第二百九十四條第一項之遺棄罪與同法
    第一百八十五條之四之肇事致人死傷逃逸罪之法定刑，其最高及最低刑度均相同
    ，裁判前之法律非有利於行為人，故本件自應適用裁判時之刑法第一百八十五條
    之四之肇事致人重傷逃逸罪。另被告所犯上開過失傷害致重傷、肇事致人重傷逃
    逸二罪間，犯意各別，罪名互異，應分論併罰。被告酒醉駕車因而致人受有重傷
    ，依法應負刑事責任，過失傷害致重傷部分應依道路交通管理處罰條例第八十六
    條第一項規定加重其刑。爰審酌被告酒後駕車，無視他人生命、身體、財產法益
    ，肇事致他人受有重傷害後又冀圖逃逸卸責，惡性非小，惟姑念事後已與被害人
    家屬達成民事和解，賠償被害人家屬新台幣二百零三萬元，有和解書、談話紀錄
    單各一份附卷（本院卷第一百二十六、一百六十三頁）可查，及犯罪之動機、目
    的、方法，及客觀上所造成危害等一切情狀，量處如主文所示之刑，並定其應執
    行之刑。末查被告前未曾受有期徒刑以上刑之宣告（雖被告於八十五年間因詐欺
    等案件，經臺灣高等法院臺南分院於八十六年八月十五日判處罰金四千元，如易
    服勞役以三百元折算一日，有期徒四月，緩刑二年確定，並於八十八年八月十五
    日緩刑期滿，上開緩刑宣告於緩刑期滿前未經撤銷，前揭刑之宣告失其效力，視
    同未受宣告），有臺灣嘉義地方法院檢察署刑案資料查註紀錄表、本院被告全國
    前案紀錄表各一份在卷（偵查第三頁，本院卷第四頁）可參，審酌被告犯後既與
    被害人家屬達成和解，已如前述，寥堪慰籍並彌補被害人及家屬之傷痛，況且被
    害人家屬亦具狀表示撤回本件過失傷害致重傷部分之告訴（本院卷第一百二十三
    頁），得認被告經此偵審程序後，應知警惕而無再犯之虞，是認所宣告之刑以暫
    不執行為當，併予宣告緩刑四年，緩刑期內付保護管束，以觀後效。
四、至本件被害人及代行告訴人於八十九年五月三十日另具狀撤回本件過失傷害部分
    告訴（本院卷第一百二十三至一百二十五頁），且被告復稱代行告訴人於八十八
    年一月十三日偵查中經檢察官指定為代行告訴人後，對於檢察官詢問是否提出告
    訴答以：「我們家屬要看對方誠意而定。」等語，未經合法告訴，自應為不受理
    之諭知云云。惟按告訴乃論之罪，無得為告訴之人或得為告訴之人不能行使告訴
    權者，該管檢察官得依利害關係人之聲請或依職權指定代行告訴人，刑事訴訟法
    第二百三十六條第一項定有明文，復按同法第二百三十八條得撤回告訴之人，以
    有告訴權並實行告訴之人為限，代行告訴人並不包括在內，業據司法院院解字第
    三六五八號著有解釋（另參照最高法院八十五年度台非字第二九○號、八十六年
    度台上字第四二二六號判決，本院卷第一百四十三至一百四十六頁）；又告訴乃
    論之罪，以有告訴權人提出合法告訴為訴追之條件，若未經合法告訴而逕行起訴
    ，其訴追條件尚未具備，法院不應予以受理，惟告訴得因補正而合法，並不因是
    否為代行告訴而有差異，因之，檢察官所指定之代行告訴人，若於指定前已為告
    訴，得認先前之告訴因嗣後之指定，發生補正之效果，縱於指定後未行使告訴權
    ，亦不得認為訴追要件有所欠缺。第查：被害人因本件車禍導致其右偏癱且智態
    明顯減退，呈現失語、辨識不能且精神運動遲緩，日常生活應需他人從旁協助料
    理照護，其恢復機能之可能甚低之重大難治程度，且因不能行使告訴權，經臺灣
嘉義地方法院檢察署檢察官指定其子甲○○為代行告訴人提出刑事告訴（偵查卷
    第二十二頁反面），均如前述。是以被害人既不能行使告訴權，且依其現狀對於
    外界辨識不能等情，難認得為撤回告訴之意思表示，又代行告訴人復無撤回告訴
    之權，依上開說明，被害人及代行告訴人之撤回告訴不能認為合法，自不生撤回
    告訴之效力。另被害人之子甲○○於八十七年十二月二十八日警訊時業已向偵查
    犯罪機關及公務員明確表示行使告訴權之旨，嗣後於八十八年一月十三日並經檢
    察官指定為代行告訴人，雖於指定後對於檢察官詢以是否提出告訴，僅答以視被
    告誠意而定，復未表明告訴之旨，有訊問筆錄在卷（警卷第九、十頁，偵查卷第
    二十二頁反面）可佐，惟依前開說明，檢察官於指定被害人之子甲○○為代行告
    訴人時，業已補正甲○○先前告訴，即難謂告訴有何不合法，因之，被告稱過失
    傷害致重傷部分應諭知不受理判決云云，顯有誤會，附此敘明。
據上論結，應依刑事訴訟法第二百九十九條第一項前段，道路交通管理處罰條例第八
十六條第一項，刑法第二條第一項前段、第一百八十五條之四、第二百八十四條第一
項後段、第五十一條第五款、第七十四條第一款、第九十三條第一項，罰金罰鍰提高
標準條例第一條前段，判決如主文。
案經檢察官游悅晨到庭執行職務。
中      華      民      國    八十九    年      七      月    三十一    日
                                      臺灣嘉義地方法院刑事第三庭
                                          審判長  法  官  許  進  國
                                                  法  官  林  坤  志
                                                  法  官  張  道  周
右正本證明與原本無異。
如不服本判決，應於判決送達後十日內向本院提出上訴狀( 應附繕本 )。
中      華      民      國    八十九    年      七      月    三十一    日
                                                  書記官  鄭  昭  亮
附錄本案論罪法條：
刑法第二百八十四條第一項
因過失傷害人者，處六月以下有期徒刑、拘役或五百元以下罰金，致重傷者，處一年
以下有期徒刑、拘役或五百元以下罰金。
刑法第一百八十五條之四
駕駛動力交通工具肇事，致人死傷而逃逸者，處六月以上五年以下有期徒刑。


司法院資訊處製作；財團法人民間司法改革基金會備份。
